臺灣基隆地方法院民事判決
110年度簡上字第27號
上  訴  人  姬志斌
訴訟代理人  柯俊吉律師 
被  上訴人  姬鳴花
訴訟代理人  李永裕律師

上列當事人間請求清償債務事件，上訴人對於民國110年4月21日
本院基隆簡易庭110年度基簡字第237號第一審簡易判決提起上訴
，本院第二審合議庭於民國110年12月20日言詞辯論終結，判決
如下：
    主  文
上訴駁回。
第二審訴訟費用由上訴人負擔。
    事實及理由
一、按第二審判決書內應記載之事實，得引用第一審判決。當事
    人提出新攻擊或防禦方法者，應併記載之。判決書內應記載
    之理由，如第二審關於攻擊或防禦方法之意見及法律上之意
    見與第一審判決相同者，得引用之；如有不同者，應另行記
    載。關於當事人提出新攻擊或防禦方法之意見，應併記載之
    ，民事訴訟法第454條定有明文，上開規定於簡易訴訟程序
    之上訴，依同法第436條之1第3項規定亦準用之。
二、被上訴人於原審起訴主張：
(一)緣被上訴人與訴外人即上訴人之被繼承人姬玉心為姊弟，訴
    外人姬玉心於民國109年3月31日，以通訊軟體LINE傳訊予被
    上訴人，向被上訴人以需繳納保險費為由，借款新臺幣(下
    同)30萬元，並約定於109年10月間返還上開款項，被上訴人
    並於109年4月1日匯款30萬元至訴外人姬玉心之帳戶內。
(二)詎訴外人姬玉心於109年9月10日因意外身故，上訴人為訴外
    人姬玉心之繼承人，且未辦理拋棄繼承，被上訴人於上開借
    款之清償期屆至後，向上訴人商討還款事宜，並以存證信函
    催告上訴人還款，惟上訴人拒不清償，爰依消費借貸、繼承
    之法律關係，提起本件訴訟，並於原審聲明：上訴人應於繼
    承被繼承人姬玉心之遺產範圍內，給付被上訴人30萬元，及
    自起訴狀繕本送達翌日起至清償日止，按週年利率5%計算之
    利息。
三、上訴人於原審則以：訴外人姬玉心於生前仍有相當之積蓄，
    並無向被上訴人借款之需求，且被上訴人復無法舉證其與訴
    外人姬玉心間曾有任何成立消費借貸契約之合意，是訴外人
    姬玉心並無任何消費借貸之合意，被上訴人亦未將借貸物交
    付與訴外人姬玉心，是被上訴人請求上訴人返還欠款，並無
    理由，並聲明：被上訴人之訴駁回。
四、原審以被上訴人主張之事實，堪信屬實，判決上訴人全部敗
    訴。上訴人全部聲明不服，提起上訴，上訴人之上訴理由除
    與原審相同部分予以引用外，並補充陳稱：原審認定訴外人
    姬玉心與被上訴人間成立消費借貸關係，係以被上訴人提出
    之匯款申請書回條、被上訴人與訴外人姬玉心(暱稱「玉心
    」)之通訊軟體LINE對話紀錄、證人即被上訴人之女李慧貞
    於原審中之證述為其論據，然查：
(一)被上訴人所提出之對話紀錄，於技術上可由紀錄持有人自行
    更改傳訊者之姓名，故無法證明該對話中暱稱「玉心」之人
    即為訴外人姬玉心，自不得僅憑上開對話紀錄內容即認被上
    訴人訴外人姬玉心間確曾有上開對話。
(二)縱認上開對話紀錄內容為真，惟上開對話紀錄僅有訴外人姬
    玉心與被上訴人確有於109年4月1日相約於龍潭見面，但該
    對話紀錄內容中絲毫未提及任何與借款相關之事項，無法證
    明訴外人姬玉心有與被上訴人一同前往第一銀行龍潭分行匯
    款之事實。
(三)又被上訴人提出之匯款申請書回條，僅能證明訴外人姬玉心
    曾自被上訴人處收受30萬元，但亦無法證明訴外人姬玉心與
    被上訴人間有借款合意之事實。
(四)而證人李慧貞並未親自見聞被上訴人借款與訴外人姬玉心之
    事實，而僅係聽聞被上訴人轉述其與訴外人姬玉心借款之過
    程，性質上應屬傳聞證人，且其證詞並無任何足資補強之事
    證，應不得採為證據。
(五)綜上，原審以上開證據推認被上訴人與訴外人姬玉心間存在
    消費借貸之合意，應有違背證據法則及事實推論欠妥之違誤
    ，爰提起本件上訴，並聲明：(一)原判決廢棄(二)被上訴人
    於第一審之訴駁回。
五、被上訴人之答辯意旨除與原審相同予以引用外，補充陳稱：
(一)依社會之常情，個人之LINE帳戶均會使用真實姓名或相互知
    悉之簡稱、綽號，以便於親友間之相互聯繫，故上訴人主張
    LINE通訊軟體之對話者可任意更改，應屬非常態之變態事實
    ，而應由上訴人舉證以實其說，上訴人僅泛為指摘而未舉出
    任何該對話係遭竄改之證據，其此部份之主張應無理由。
(二)於民事訴訟上，並未排斥傳聞證據之使用，但法院對於該傳
    聞證據之證據價值，仍可憑其知識、能力、經驗等，依其自
    由心證加以判斷，且就證人李慧貞證述其自被上訴人處聽聞
    其與訴外人姬玉心之電話通話內容，及被上訴人轉述其與訴
    外人姬玉心之借款情事等情，均係證人李慧貞所親自見聞，
    而與傳聞證據無涉，故上訴人主張證人李慧貞之證述為傳聞
    證據而無證據能力，並無理由。
(三)由被上訴人所舉之上開證據以觀，已得推認被上訴人與訴外
    人姬玉心間確有借款事實存在，原審之事實認定並無不當等
    語，並聲明：上訴駁回。
六、本院之判斷
(一)訴外人姬玉心與被上訴人為姊弟關係，訴外人姬玉心已於10
    9年9月10日死亡，上訴人為訴外人姬玉心之法定繼承人，被
    上訴人於109年4月1日，自其所有之第一銀行龍潭分行帳戶
    內，匯款30萬元至訴外人姬玉心之元大商業銀行帳戶(帳號
    ：00000000000000號)內等情，業據原審認定如原判決四(一
    )、(二)所示，且為兩造所不爭執，復經本院調閱訴外人姬
    玉心之上開元大銀行帳戶往來交易明細在卷可查，堪予認定
    ，故此部分均引用原審之事證資料，合先敘明。
(二)證人李慧貞於原審所為之證述得做為證據使用
 1、民事訴訟之傳聞證人所為證詞，本非絕無證據能力，其與直
    接證人陳述親自見聞證言比較，祇是證據力之強弱而已，尚
    非不得採為證據方法使用，法院對該傳聞證據之價值，仍可
    由法官憑其知識、能力、經驗及全辯論意旨後，依自由心證
    予以認定之(最高法院110年度台上字第2285號判決意旨參照
    )。所謂傳聞證據，指被告以外之人於審判外所為之陳述，
    而此種供述證據係人經由知覺、記憶、表現、敘述事實之過
    程而形成，相較於審判中之供述，此等證據之信憑性較可能
    受人之知覺能力、記憶能力、表達能力及真誠性等條件所影
    響，故於刑事審判程序中，刑事訴訟法第159條即明文排除
    此等證據於訴訟上之運用，惟刑事訴訟之證據法則，主要係
    為規制國家機關之蒐證行為而設，其與民事訴訟之證據法則
    之內涵並非相同，且於民事訴訟法中，對傳聞證據之適用並
    無如刑事訴訟法第159條之明文限制，是傳聞證據縱有證明
    力較弱之瑕疵，尚不得即排除其於民事訴訟之證據適格性，
    而應由法院依自由心證審酌其證明力。
 2、查證人李慧貞於原審之證述，雖有部分係轉述其自被上訴人
    處所聽聞之訴外人姬玉心向被上訴人借款之事實，就此部分
    之陳述，因其並未親身見聞上開事實，而僅係聽聞被上訴人
    之轉述，自屬傳聞證據，惟揆諸上開見解，於民事訴訟上，
    並未限制此等證據不得做為證據使用，僅係本院得本於經驗
    及論理法則，具體審認其證述內容之信憑性而已，故上訴人
    主張李慧貞之證述因屬傳聞證據而不得作為證據云云，並無
    可採。
(三)訴外人姬玉心與被上訴人間確存有系爭消費借貸之合意
 1、按稱消費借貸者，謂當事人約定，一方移轉金錢或其他代替
    物之所有權於他方，而他方以種類、品質、數量相同之物返
    還之契約，民法第474條定有明文。是當事人主張有金錢借
    貸關係存在者，固須就兩造間具備消費借貸之合意負舉證責
    任。惟證據內容是否已足表明已有借貸之合意或交付借款之
    事實，本不排斥法院得依兩造所提出之事證而為推知之認定
    ，且應證之事實雖無直接證據足資證明，但法院仍可應用經
    驗法則，依已明瞭之間接事實，推定其真偽。是以，證明應
    證事實之證據資料，並不以可供直接證明之直接證據為限；
    凡綜合其他情狀以證明某一事實，再由某一事實而為推理以
    為證明應證事實，如該間接事實與應證事實間，依經驗法則
    及論理法則，足以推認有應證事實之存在者，即非限於以直
    接證明其應證事實為必要。
 2、上訴人雖主張被上訴人提出之LINE對話訊息因持有人可直接
    更改傳訊者名稱，故無法證明被上訴人與訴外人姬玉心間確
    曾有如訊息內容所載之對話云云，然查：
 (1)依我國通訊軟體之使用習慣，個人帳戶之暱稱常以與姓名相
    近或熟識之人間所慣用之綽號進行命名，而依被上訴人所提
    出之對話紀錄以觀，該對話之相對人暱稱為「玉心」，而與
    訴外人姬玉心之姓名完全相同，且由對話內容觀之，可見該
    帳戶係以全身照片作為用戶之頭像，除本件借款相關之對話
    外，亦有部分二人間之日常對話與分享，且時間跨度亦長達
    數月，且本件之訴訟金額並非甚鉅，難認被上訴人有何刻意
    假造上開對話之理，是該對話之內容確係被上訴人與訴外人
    姬玉心間之對話內容甚明。
 (2)上訴人雖以前開言詞置辯，然其主張被上訴人偽造訴外人姬
    玉心之帳號名稱而虛構前開對話內容，顯與社會通常之通訊
    軟體使用習慣未合，自應就此一非常態事實負擔舉證之責，
    且上訴人為訴外人姬玉心之子，其亦繼承訴外人姬玉心之手
    機，當可輕易登入訴外人姬玉心之帳號以確認其真偽，或應
    可指出該對話所顯示之照片是否非訴外人姬玉心、或其內容
    有何與訴外人姬玉心對通訊軟體之日常使用習慣不符之處，
    惟上訴人非但未舉證以實其說，反徒空言指摘上情，自難認
    其已盡舉證之責，其之所辯自難憑採。
 3、查證人李慧貞於原審中證稱：訴外人姬玉心在兄弟姊妹間的
    綽號叫「大頭」，我在109年3月間，聽見訴外人姬玉心打電
    話給被上訴人借錢，我聽見被上訴人稱來電者為「大頭」，
    方知道該人是訴外人姬玉心。我聽到被上訴人提到「大頭」
    那段時間已經退休了，應該有退休金，怎麼會不夠錢，並勸
    他要好好理財。我在他們講電話時不知道是在談錢的事情，
    直到他們講完電話後，被上訴人才跟我說訴外人姬玉心向她
    借30萬元的事，我當時會知道被上訴人有把上開款項借給訴
    外人姬玉心是因為109年4月初被上訴人常常去接訴外人姬玉
    心回家，匯款當天，碰巧被上訴人要去客運接訴外人姬玉心
    回家，順便去銀行匯款等語。而訴外人姬玉心於109年3月31
    日傳訊予被上訴人，與其相約於109年4月1日9時30分許於國
    光客運龍潭站會面，嗣於同日10時6分許，被上訴人即將30
    萬元款項自其第一銀行龍潭分行之帳戶內，匯入訴外人姬玉
    心之元大銀行帳戶內等情，有被上訴人與訴外人姬玉心之對
    話紀錄截圖、訴外人姬玉心元大銀行帳戶之銀行客戶往來交
    易明細在卷可查。顯見被上訴人主張其於109年4月1日9時30
    分許與訴外人姬玉心一同前往第一銀行龍潭分行將系爭款項
    匯入訴外人姬玉心之帳號等情，應堪認定。上訴人雖稱證人
    李慧貞係被上訴人之女兒，且其證述欠缺佐證，故不具備信
    憑性等語，然證人之信憑性如何，應由法院本於經驗及論理
    法則，就證言之內容與卷內事證綜合觀察，以判斷該證言客
    觀上是否有與卷內既存事證或社會通常事理相互矛盾之情事
    ，尚不得僅以證人與當事人間具有一定之親屬或交友關係，
    即遽認其證詞不得採信。而就上情以觀，證人李慧貞就本件
    借款之時間、金額、匯款情形之證述，均與卷內既存之事證
    相符，且並無任何顯然矛盾之情事，足徵其所言確屬非虛，
    上訴人徒以前詞指摘，而未具體指出證人李慧貞所言有何矛
    盾或與卷內事證不符之情，其所為之指摘並無足取。
 4、又訴外人姬玉心於109年7月18日傳訊予被上訴人，向其稱：
    你什麼時候需要錢，我一個星期就把錢匯入你第一銀行帳號
    內等語，顯見訴外人姬玉心亦曾向被上訴人表明欲歸還特定
    款項之意，而上開訊息與被上訴人交付本件30萬元之款項與
    訴外人姬玉心之時間間隔僅隔數月，是就上開情事綜為審認
    ，堪認訴外人姬玉心與被上訴人間確存有系爭消費借貸之合
    意。
 5、上訴人雖另稱訴外人姬玉心於生前尚有存款積蓄，且訴外人
    姬玉心並無繳交保費之需求，故訴外人姬玉心應無向被上訴
    人借款之必要等語，然借款之動機本有多端，且借款之用途
    涉及個人之金錢運用規劃等隱私事項，故於借款時，借款人
    未告知貸與人借款之目的，或並未依其向貸與人告知之借款
    目的運用該筆款項，亦屬常態，自不得以此逕行推翻消費借
    貸契約成立之事實。
 6、綜上，依被上訴人所舉之上開事證綜為推認，堪認訴外人姬
    玉心與被上訴人間確存有系爭消費借貸之合意，且被上訴人
    已於109年4月1日將上開款項交付予訴外人姬玉心，被上訴
    人與訴外人姬玉心間之消費借貸契約確已有效成立等情，應
    堪認定。
(四)按消費借貸契約之借用人應於約定期限內，返還與借用物種
    類、品質、數量相同之物，未定返還期限者，借用人得隨時
    返還，貸與人亦得定一個月以上之相當期限，催告返還，民
    法第478條定有明文。次按繼承人自繼承開始時，除本法另
    有規定外，承受被繼承人財產上之一切權利、義務，民法第
    1148條第1項前段亦定有明文。查訴外人姬玉心已於109年9
    月10日死亡，且上訴人並未辦理拋棄繼承，是上訴人自應依
    前揭規定，承受被繼承人姬玉心與被上訴人間之本件消費借
    貸關係之債務，又本件就被上訴人所舉之證據，應認本件消
    費借貸並未約定返還之限，惟被上訴人已於109年11月19日
    寄發存證信函予上訴人催告其於109年11月30日前返還上開
    款項，又被上訴人所定之還款期限雖未滿1個月，惟迄至其
    提起本件訴訟之日(即109年12月21日)止，已為時逾1個月以
    上，亦可認被上訴人之請求與民法第478條後段規定相符，
    是被上訴人依消費借貸之法律關係請求上訴人返還30萬元及
    自110年2月19日起至清償日止，按年息5%計算之遲延利息，
    應屬有據。
七、綜上所述，被上訴人依消費借貸及繼承之法律關係，請求上
    訴人應給付被上訴人30萬元，及自110年2月19日起至清償日
    止，按年息5%計算之利息，為有理由，應予准許。原審為上
    訴人敗訴判決，核無違誤。上訴意旨指摘原判決不當，求予
    廢棄改判，為無理由，應予駁回。
八、本件為判決之基礎已臻明確，上訴人聲請傳訊證人郝金釵證
    明其未曾聽聞上訴人之被繼承人姬玉心陳述向被上訴人借款
    部分，縱然郝金釵未曾聽聞系爭借貸，亦無法認定並無系爭
    借款關係存在，顯無傳訊必要，並兩造其餘之攻擊或防禦方
    法，經核均與本判決之結果不生影響，爰不逐一論駁，併此
    敘明。
九、據上論結，本件上訴無理由，依民事訴訟法第436之1第3項
    、第449條第1項、第78條，判決如主文。
中　　華　　民　　國　　110 　年　　12　　月　　30　　日
                  民事庭審判長法  官  黃梅淑
　　　　　　　　　
                              法  官  姚貴美 
　　　　　　　　　　　　　　　
                              法  官  王翠芬  
以上正本係照原本作成。
本件判決不得上訴。
中　　華　　民　　國　　110 　年　　12　　月　　30　　日
                              書記官  陳怡君